臺灣臺中地方法院刑事判決　　　　　　100年度簡上字第210號
上　訴　人　臺灣臺中地方法院檢察署檢察官
被　　　告　江昆育
上列上訴人因被告妨害名譽案件，不服本院100年度簡字第212號
中華民國100年4月14日第一審簡易判決（起訴案號：臺灣臺中地
方法院檢察署 100年度偵續字第50號），提起上訴，本院判決如
下：
    主    文
上訴駁回。
    事    實
一、江昆育明知露天市集國際資訊股份有限公司設立之拍賣網站
    （下稱露天拍賣）係不特定人均可共見之網站，竟基於公然
    侮辱之接續犯意，自民國99年8月16日下午4時51分許起至同
    年月20日凌晨零時49分許止，多次利用電腦網路設備連結網
    際網路，以帳號「Superdragonheir」登入露天拍賣網站，
    並在一般網友均能瀏覽之網站留言版上，以「拿壞的東西詐
    騙人，還敢說嘴，心態真的很可議，無恥」、「聽你再放屁
    」、「你就又龜縮了」、「別把自己說的話都當成屁」、「
    別孬了」、「狗屁不通的屁話」、「鳥都不鳥」、「很不要
    臉」、「真不要臉」、「騙鬼歐」等文字，公然辱罵露天拍
    賣帳號「fisher369258」之范亞謀，足生損害於范亞謀之名
    譽。
二、案經范亞謀訴由臺南市政府警察局第一分局報請臺灣臺中地
    方法院檢察署檢察官偵查起訴。
    理    由
一、按被告以外之人於審判外之言詞或書面陳述，除法律有規定
    者外，不得作為證據；又被告以外之人於審判外之陳述，雖
    不符合刑事訴訟法法第159條之1至第159條之4之規定，但經
    當事人於審判程序同意作為證據，法院審酌該言詞陳述或書
    面陳述作成時之情況，認為適當者，亦得為證據。當事人、
    代理人或辯護人於法院調查證據時，知有刑事訴訟法第 159
    條第 1項不得為證據之情形，而未於言詞辯論終結前聲明異
    議者，視為有前項之同意，刑事訴訟法第159條第1項及第15
    9條之5分別定有明文。經查，被告江昆育及檢察官於本院審
    理中，就作為本案證據方法之告訴人范亞謀之指訴、網頁留
    言版畫面之列印資料等供述與非供述證據之證據能力，均表
    示無意見，且迄至言詞辯論終結前亦未聲明異議，本院審酌
    上開證據資料製作、取得，尚無違法不當之情形，認為以之
    作為證據應屬適當，揆諸刑事訴訟法第159條之5規定，認前
    揭證據均有證據能力。
二、訊據被告江昆育，固不否認有於上開時間在不特定人均可共
    見之露天拍賣網站上刊登前揭具有貶抑意涵之侮辱文字等之
    事實；惟否認有妨害告訴人范亞謀名譽之犯行，辯稱：伊在
    網路上罵的是虛擬的「fisher369258」的毛毛蟲，此並非告
    訴人所特有的，毛毛蟲並非就是告訴人，對告訴人的名譽並
    未受損等語。惟查：
  (一)上開犯罪事實，業據告訴人范亞謀於警詢、偵查時指訴明確
    ；復有受理各類案件紀錄表、受理刑事案件報案三聯單、言
    詞告訴紀錄表、露天拍賣網站網頁資料及網拍雙方評價及討
    論區對話內容等證據在卷可證，足認被告確有在露天拍賣網
    站上刊登前開具有貶抑意涵之侮辱文字之行為。茲有疑義者
    ，係被告在露天拍賣網站所為侮辱行為之對象，是否可以認
    定係告訴人而足以損害告訴人之名譽。
  (二)按刑法第 309條公然侮辱罪之立法意旨，在於保護個人名譽
    ，蓋名譽係個人人格之社會評價，藉由名譽權之保護，個人
    方得以在社會生活中得到合理之尊重，發展常態人際關係，
    並維持經濟財務關係交往上之信用等。另按所謂「公然」，
    乃不特定人或多數人得以共聞共見之狀態，而所謂多數人，
    係包括特定之多數人在內。因此，苟係對於特定或可得特定
    之人所為之侮辱性之表示，即有以刑法加以限制之必要（司
    法院院解字第3806號解釋意旨參照）。查本件被告係在網際
    網路之拍賣網站討論區中，發表如前所述之謾罵性言論，就
    其言論內容觀之，已符合以謾罵性之文字為侮辱行為之要件
    ，已如上述。惟爭點在於，此行為是否構成所謂「對特定或
    可得特定之人為之」之要件，茲分述如下：
  1.按網際網路中使用代號方式作為身份之表徵，係基於對個人
    真實身份隱私之尊重及保護，其他使用網際網路之人固然並
    非皆得立即從代號知悉該代號使用者之真實身份，惟從事網
    路拍賣之管理人員必然會知悉該代號使用者之真實身分，且
    在拍賣網站進行交易之際，無論居於買家或賣家之身分者，
    為順利進行交易（包括賣家出售商品、收取價金，買家支付
    價金、購入商品），賣家於所屬網站中「關於我」之連結內
    ，通常會留下買家得與之聯絡之方式、匯款帳戶名稱、匯款
    帳號等交易資料，甚且經由對個別網路使用者寄信之方式，
    將賣家居住地址等個人資訊透露給買家，以作為商品出貨後
    若買家欲退貨時之寄件地址，故賣家之真實身份資訊即藉此
    透露予特定人（與之為交易者）知悉；同理，買家亦在交易
    成功出貨之際，經由填寫收件人地址、姓名、聯絡電話或匯
    款帳號等資料，而透露其身份為特定人知悉，是以網際網路
    中進行交易時所使用之代號，本身仍具有表彰可得特定之人
    之身份之效果。又網際網路拍賣，於交易過程中，買家在成
    功下標或交易取得商品後，經由「給評價」之方式，發表對
    於賣家之服務品質或該次買賣商品本身良莠之評語，而網路
    賣家亦係藉由每一筆交易後買家所留言之評語，逐漸累積在
    網路交易場域中的商譽及信用，此評價之優劣亦係網路買家
    評估賣家信用是否良好，並決定是否與之交易之重要判斷依
    據。
  2.而查：依據卷附告訴人范亞謀之會員申請資料所示，告訴人
    雖以毛毛蟲為姓名申請會員，惟其於生日、身分證字號、認
    證手機、主要信箱、收件資料範本等欄位，所填載之內容，
    均為其個人之真實資料，有露天市集國際資訊股份有限公司
    之會員基本資料附警卷第28頁可稽，難認有被告所謂與真實
    世界無任何連結之情形。雖真實之毛毛蟲確為一種昆蟲，而
    不具有法律上之人格，固非刑法公然侮辱罪之被害客體，惟
    告訴人僅係以「毛毛蟲」作為其在露天拍賣網站上交易之代
    號，實際上與被告進行交易者亦為告訴人，並非真實之毛毛
    蟲在進行交易，實際上亦不可能有任何昆蟲與被告進行網路
    交易，此點亦為被告所明知，是其辯稱侮辱之對象為稱為毛
    毛蟲之一種昆蟲，顯與一般交易常情相違，所辯委無可採。
    參以告訴人以「fisher369258」帳號自96年 2月28日認證起
    在露天拍賣網站上從事交易已有數年之久，而成交之交易件
    數累計已達於 200多筆，此亦有露天拍賣網站網頁資料及會
    員資料在卷可佐，足徵告訴人藉由該「毛毛蟲」網路代號已
    在拍賣網站上與不特定之他人為多筆交易行為，累積一定程
    度之商譽及信用，而達可得確定為特定之人之身分之程度，
    並足認上開帳號於網路上係告訴人名譽、信用等人格內涵之
    延伸。故被告對告訴人使用之上開網路帳號，以上開文字辱
    罵，確係對於告訴人「本人」之惡意貶損。此外，被告所張
    貼上開文字，依社會通念，均足以貶損他人之社會評價，顯
    有輕蔑告訴人、減損告訴人之個人評價，並有使不特定人或
    多數人得以共見共聞之程度，亦已符合「公然」之構成要件
    。是被告所辯，顯屬畏罪飾卸之詞，不足採信，其公然侮辱
    告訴人之事證明確，犯行堪以認定。
三、核被告江昆育所為，係犯刑法第309條第1項之公然侮辱罪。
    被告先後多次如犯罪事實欄所載之公然侮辱人行為，係利用
    同一緣由及目的而發，在時間及空間上有其連貫性，可徵是
    基於單一犯意次第進行，且犯罪手法及被害人皆相同，是就
    被告上揭行為，應包括評價而論以接續犯之實質上一罪。原
    審因認被告罪行事證明確，適用刑事訴訟法第449條第2項、
    第454條第 2項，刑法第310條第1項、第42條第3項，刑法施
    行法第1條之1第1項、第2項前段；並審酌爰審酌被告江昆育
    僅因網路買賣與告訴人范亞謀發生糾紛，竟以不雅文字在網
    路留言板公然侮辱告訴人，使告訴人感受難堪及人格受辱，
    迄今仍未徵得告訴人之原諒，實不可取，惟念及被告平日素
    行尚稱良好等一切情狀，量處如原審判決主文所示之刑，並
    諭知易服勞役之折算標準，核其認事用法均無違誤，量刑亦
    屬妥適，應予維持。
四、檢察官據告訴人請求提起上訴，認被告江昆育於網路上多次
    辱罵告訴人，致告訴人個人名譽與信用嚴重受損，且被告事
    後均未向告訴人致歉，顯見被告毫無深切悔改之意，故原審
    僅判處被告罰金新臺幣5000元，顯屬過輕，難謂公允而有不
    當等語。
五、按關於刑之量定，係實體法上賦予法院得為自由裁量之事項
    ，苟已斟酌刑法第57條各款所列情狀，而未逾越法定刑度，
    或濫用其權限，即不得任意指摘為違法（最高法院72年台上
    字第6696號、75年台上字第7033號判例可資參照）；又在同
    一犯罪事實與情節，如別無其他加重或減輕之原因，下級審
    法院量定之刑，亦無過重或失輕之不當情形，則上級審法院
    對下級審法院之職權行使，原則上應予尊重（最高法院85年
    度台上字第2446號判決意旨參照）。查本件被告所犯之刑法
    第309條第1項公然侮辱罪，其法定本刑為「拘役或 300元以
    下罰金」，而原審依被告所犯本案之具體情節及個別情況，
    審酌被告犯罪之動機、手段、素行、所生危害及未能與告訴
    人為民事和解之情狀，並斟酌被告犯後態度等一切情狀，認
    為應予量處罰金5000元，並諭知易服勞役之折算標準。原審
    之量刑並未逾越法定刑範圍而為刑罰之諭知，且已審酌上開
    一切情狀及被告未與告訴人達成和解之情，並無任何違法或
    罪刑顯不相當之處；此外，又查無其他足資加重所科刑度之
    事由，揆諸前揭最高法院判例及判決意旨，實難謂原審之量
    刑有何違法或不當可言。檢察官依告訴人之請求，對原審判
    決提起上訴，指摘原審判決量刑過輕，其上訴並無理由。
六、綜上，原審就本案法律之適用及量刑均無違法或不當，應予
    維持，本件上訴請求撤銷改判，為無理由，應予駁回。
據上論斷，應依刑事訴訟法第455條之1第1項、第3項、第368 條
，判決如主文。
本案經檢察官林于人到庭執行職務。
中    華    民    國    100    年    7    月    13    日
                    刑事第八庭  審判長法  官  張智雄
                                      法  官  王金洲
                                      法  官  陳思成
以上正本證明與原本無異。
不得上訴。
                                      書記官  黃舜民
中    華    民    國    100    年    7    月    22    日
附錄本案論罪科刑法條全文
刑法第309條：
公然侮辱人者，處拘役或三百元以下罰金。
以強暴犯前項之罪者，處一年以下有期徒刑、拘役或五百元以下
罰金。